臺灣桃園地方法院民事判決　　　　　　　110年度訴字第788號
原　　　告　王壽美


被　　　告　温金勳
　　　　　　溫淑雯
上列當事人間請求代位請求分割遺產事件，本院於民國110 年8
月30日辯論終結，判決如下：
    主  文
被告與被代位人溫朝堂公同共有如附表一所示之遺產，應按如附
表二所示之應繼分比例分割為分別共有。
訴訟費用由原告負擔。
    事實及理由
壹、程序事項
一、按原告於判決確定前，得撤回訴之全部或一部。但被告已為
    本案之言詞辯論者，應得其同意，民事訴訟法第262 條第1
    項定有明文。又請求分割遺產之訴，訴訟標的對於全體共有
    人（即繼承人）必須合一確定，屬固有必要共同訴訟，原應
    由同意分割之繼承人起訴，並以反對分割之其他繼承人全體
    為共同被告，當事人適格始無欠缺；惟債權人基於民法第24
    2 條規定，代位行使債務人之權利，自無再以被代位人（即
    債務人）列為共同被告之餘地（最高法院107 年度台上字第
    92號判決意旨參照）。本件原告代位債務人溫朝堂請求分割
    遺產，起訴時原列溫朝堂為被告，惟於溫朝堂未為本案言詞
    辯論前即撤回此部分起訴，徵之前揭法條及最高法院判決意
    旨，核無不合，自應准許。
二、被告温金勳經合法通知，未於言詞辯論期日到場，核無民事
    訴訟法第386 條所列各款情形，爰依原告之聲請，由其一造
    辯論而為判決。
貳、實體事項
一、原告主張：原告對債務人溫朝堂具有新臺幣（下同）300 萬
    元本票及其利息之債權（下稱系爭債權）至今未受清償。被
    告温金勳、溫淑雯與債務人溫朝堂，於被繼承人江綢死亡後
    已繼承其名下如附表一所示之不動產（下稱系爭遺產）。原
    告為實現債權，前向鈞院聲請執行債務人溫朝堂繼承之不動
    產（鈞院109 年度司執字第92529 給付票款執行事件），然
    因該不動產於未分割前屬全體繼承人公同共有，依法不得強
    制執行。惟若不分割，顯然妨礙原告對債務人溫朝堂之債權
    。為實現債權，原告乃代位債務人溫朝堂依民法第242 條、
    第1164條及同法第823 條第1 項、824 條第1 至3 項等規定
    ，提起本件分割遺產之訴訟等語。並聲明：求為判決如主文
    第1 項所示。
二、被告部分：
（一）被告溫淑雯抗辯：被告2 人之前有辦過遺產分割，惟因欠
      缺溫朝堂之配合而未果，故本件訴訟費用不應由被告負擔
      等語。並聲明：原告之訴駁回。
（二）被告温金勳經合法通知，未於言詞辯論期日到場，亦未提
      出書狀作任何聲明或陳述。
三、原告主張對債務人溫朝堂有系爭債權，迄今尚未受清償，而
    債務人溫朝堂名下尚有與被告2 人共同繼承自被繼承人江綢
    公同共有之系爭遺產等情，業據其提出與其所述相符之被繼
    承人江綢之繼承系統表、除戶戶籍謄本、被告與債務人溫朝
    堂之戶籍謄本、如附表一所示土地之第一類登記謄本在卷為
    憑，並經本院調閱前揭109 年度司執字第92529 給付票款執
    行卷宗核閱屬實，堪信原告上揭主張之事實為真實。
四、按債務人怠於行使其權利時，債權人因保全債權，得以自己
    之名義，行使其權利。但專屬於受告知人本身者，不在此限
    ；繼承人有數人時，在分割遺產前，各繼承人對於遺產全部
    為公同共有；繼承人得隨時請求分割遺產，但法律另有規定
    或契約另有訂定者，不在此限；公同共有物分割之方法，除
    法律另有規定外，準用關於共有物分割之規定，民法第242
    條、第1151條、第1164條、第830 條第2 項分別定有明文。
    又繼承人欲終止其間之公同共有關係，唯有以分割遺產之方
    式為之，而將遺產之公同共有關係終止改為分別共有關係，
    性質上屬分割遺產方法之一（最高法院104 年度台上字第14
    80號裁判參照）。本件被繼承人江綢所遺留之系爭遺產並無
    不能分割之情形，亦無公同共有存續期間不能分割之約定，
    復未曾協議分割方法，則債務人溫朝堂身為江綢之繼承人，
    本得依法行使遺產分割請求權，以消滅系爭遺產之公同共有
    關係。又原告對債務人溫朝堂具有系爭債權迄今尚未清償完
    畢，債務人溫朝堂復未就系爭遺產辦理遺產分割，堪認其有
    怠於行使分割系爭遺產之權利，原告為保全債權之必要，自
    得代位債務人溫朝堂訴請分割系爭遺產。
五、次按繼承人有數人時，在分割遺產前，各繼承人對於遺產全
    部為公同共有，民法第1151條定有明文。而民法第1164條所
    稱「得隨時請求分割」，依同法第829 條及第830 條第1 項
    規定觀之，自應解為包含請求終止公同共有關係在內，俾繼
    承人之公同共有關係歸於消滅而成為分別共有，始不致與同
    法第829 條所定之旨趣相左，庶不失繼承人得隨時請求分割
    遺產之立法本旨（最高法院93年度台上字第2609號判決意旨
    參照）。又按分別共有之應有部分，乃就一所有權為量之分
    割，並依該量上劃分之一定分數比率，分歸於各共有人抽象
    享有之狀態。繼承人將遺產之公同共有關係終止，變更為分
    別共有關係，性質上自屬分割遺產方法之一。本院審酌系爭
    遺產之性質、經濟效用及被繼承人江綢之全體繼承人依法可
    得之利益狀況等情，認原告主張附表一所示之遺產，按附表
    二所示之應繼分比例，分割為分別共有，應屬妥適。從而，
    原告本於民法第242 條及第1164條規定，代位債務人溫朝堂
    請求就被繼承人江綢所遺如附表一所示之遺產應依附表二所
    示應有部分比例分割為分別共有，為有理由，應予准許。
六、末查，被告2 人前就系爭遺產欲辦理分割，惟因債務人溫朝
    堂未配合出具身分及財產證件而作罷乙節，業據被告溫淑雯
    具狀陳報在卷，並有桃園縣大溪地政事務所土地登記案件補
    正通知書、登記案件收執聯及各類地政收費繳納單可資佐證
    （詳本院卷第41-47 頁），足徵被告之行為，確為伸張或防
    衛權利所必要。且原告於本院庭訊時，亦明確陳明：同意由
    其負擔本件訴訟費用等語（詳本院卷第122 頁），本於民事
    訴訟採處分權主義之精神，爰諭知本件訴訟費用由原告負擔
    ，附此敘明。
中    華    民    國   110    年    9     月    24    日
                  民事第三庭  法  官  吳為平
以上正本係照原本作成。
如對本判決上訴，須於判決送達後 20 日內向本院提出上訴狀。
如委任律師提起上訴者，應一併繳納上訴審裁判費。
                              書記官 邱淑利
中    華    民    國   110    年    9     月    27    日
附表一：遺產附表
┌──┬───────────┬──────┐
│編號│遺產名稱              │權利範圍    │
├──┼───────────┼──────┤
│1   │桃園市大溪區廣福段86地│1/4         │
│    │號土地                │            │
├──┼───────────┼──────┤
│2   │桃園市大溪區廣福段89地│1/4         │
│    │號土地                │            │
├──┼───────────┼──────┤
│3   │桃園市大溪區廣福段123 │1/4         │
│    │地號土地              │            │
├──┼───────────┼──────┤
│4   │桃園市大溪區廣福段142 │1/4         │
│    │地號土地              │            │
├──┼───────────┼──────┤
│5   │桃園市大溪區廣福段151 │1/4         │
│    │地號土地              │            │
├──┼───────────┼──────┤
│6   │桃園市大溪區廣福段164 │1/16        │
│    │地號土地              │            │
├──┼───────────┼──────┤
│7   │桃園市大溪區廣福段510 │1/4         │
│    │地號土地              │            │
└──┴───────────┴──────┘
　
附表二：
┌───┬─────────┐
│共有人│應繼分比例        │
├───┼─────────┤
│温金勳│1/3               │
├───┼─────────┤
│溫朝堂│1/3               │
├───┼─────────┤
│溫淑雯│1/3               │
└───┴─────────┘